臺灣臺北地方法院民事判決
　　　　　　　　　　　　　　　　  110年度北簡字第16157號
原      告  吳德清  
訴訟代理人  吳英瑋  
被      告  蘇育正（即許寶彩之繼承人）

            蘇宥銓（即許寶彩之繼承人）

            蘇宥銘（即許寶彩之繼承人）

上三人共同
訴訟代理人  陳宏奇律師
上列當事人間請求給付票款事件，本院於民國111年7月4日言詞
論終結，判決如下：
    主      文
原告之訴駁回。
訴訟費用由原告負擔。
    事實及理由
壹、程序方面：
    按訴狀送達後，原告不得將原訴變更或追加他訴，但擴張或
    減縮應受判決事項之聲明，不在此限。民事訴訟法第255條
    第1項第3款定有明文。查原告起訴狀訴之聲明原為：「被告
    應給付原告新臺幣(下同)30萬3,714元」(見臺灣桃園地方法
    院110年度桃簡字第995號卷第3頁)，嗣於民國110年12月10
    日具狀變更訴之聲明為：「被告應連帶給付原告30萬3,714
    元。」(見本院卷第103頁)，核屬擴張應受判決事項之聲明
    ，與前揭規定相符，應予准許。
貳、實體方面：
一、原告起訴主張：原告持有被繼承人許寶彩所簽發如附表所示
    之2紙本票（下稱系爭2紙本票），票款金額合計為100萬元
    ，許寶彩並於95年1月9日以其名下所有坐落於桃園市大園區
    雙溪口段下縣○○○段000000000地號土地（下稱系爭土地）設
    定最高限額抵押權100萬元予原告（下稱系爭最高限額抵押
    權）。詎料，許寶彩屆期未清償對原告之債務，原告遂向臺
    灣桃園地方法院（下稱桃園地院）聲請107年度司拍字第467
    號民事拍賣抵押物裁定（下稱系爭拍賣抵押物裁定），並以
    之為執行名義向桃園地院民事執行處聲請強制執行，嗣原告
    於桃園地院108年度司執字第19807號拍賣抵押物強制執行事
    件（下稱系爭執行事件）中共計受償70萬7,941元（包含1萬
    1,655元執行費用），尚餘30萬3,714元未受償。又因許寶彩
    已於102年7月22日死亡，被告為許寶彩之繼承人，且原告得
    知許寶彩之他筆不動產已遭拍賣（桃園地院103司執宙字第7
    3297號），剩餘價金42萬8,552元已發還予被告，爰依消費
    借貸、系爭2紙本票及繼承等法律關係提起本件訴訟等語。
    並聲明：被告應連帶清償原告30萬3,714元。
二、被告則以：原告所提出許寶彩簽發之系爭2紙本票，因許寶
    彩已往生近10年，且遺物多已清理，並因許寶彩生前未曾向
    被告提及向原告借款之事，故被告無法確認系爭2紙本票上
    之許寶彩簽名及印文為真正。又系爭2紙本票之發票日期分
    別為95年1月15日及95年2月9日，且因系爭2紙本票均未記載
    發票日，依據票據法第120條第2項規定，視為見票即付，故
    依據票據法第22條第1項之規定，系爭2紙本票自發票日起算
    3年未行使，即因時效而消滅，亦即系爭2紙本票應分別於98
    年1月14日及98年2月8日前行使其權利，然原告遲至110年6
    月30日始提起本件訴訟請求系爭2紙本票之票款，顯已罹於
    時效。另原告並未證明許寶彩曾向原告借貸及已交付如系爭
    2紙本票所示之金錢，且原告於另案桃園地院103年度司執字
    第73297號返還信用卡消費款強制執行事件中（下稱另案強
    制執行事件），原告曾向執行處陳報其債權已受償完畢，並
    無不足額之情形，故原告主張其與許寶彩間有100萬元之消
    費借貸關係，應無理由。再者，原告既稱許寶彩係分別於95
    年1月15日及95年2月9日向其借款，則原告至遲應自95年2月
    9日起算15年以內即110年2月8日以前行使，然被告卻遲至11
    0年6月30日始提起本件訴訟請求被告返還消費借貸款項100
    萬元，顯然亦已罹於時效。退步言，縱鈞院認定原告得對被
    告請求消費借貸款項抑或本票票款，然因被告於另案強制執
    行事件所發還之42萬8,552元，亦因用以支付許寶彩生前之
    如下債務（一）元大商業銀行股份有限公司之債務，協議以
    5萬5,000元清償完畢。（二）台灣之星電信股份有限公司讓
    與予匯誠第2資產管理股份有限公司之消費債權3,300元。（
    三）花旗商業銀行股份有限公司之信用卡款15萬元。（四）
    遠傳電信股份有限公司讓與予聖文森商榮昇資產管理股份有
    限公司台灣分公司之債權6,700元，以上共計21萬5,000元，
    故許寶彩之返還款項亦僅剩21萬3,552元。另外，依據原告
    所提出之抵押借款契約，其上所載之週年利率高達60％，是
    縱鈞院認定被告應給付借款，於高過法定週年利率20％部分
    ，被告亦得拒絕給付等語。資違抗辯。並聲明：原告之訴駁
    回。三、經查，原告前曾於系爭執行事件受償70萬7,941元
    （包含1萬1,655元執行費用），尚餘30萬3,714元未受償等
    情，此有系爭2紙本票、桃園地院民事執行處強制執行金額
    計算書（見桃園地院110年度桃簡字第995號卷第6頁、第8頁
    ），且為兩造所不爭執，堪信為真實。
四、得心證之理由：
（一）有關原告依據消費借貸法律關係請求之部分：
　 1、按民事訴訟如係由原告主張權利者，應先由原告負舉證之
      責，若原告先不能舉證，以證實自己主張之事實為真實，
      則被告就其抗辯事實即令不能舉證，或其所舉證據尚有疵
      累，亦應駁回原告之請求（最高法院17年上字第917號民
      事判例意旨參照）。又請求履行債務之訴，除被告自認原
      告所主張債權發生原因之事實外，應先由原告就其主張此
      項事實，負舉證之責任，必須證明其為真實後，被告於其
      抗辯事實，始應負證明之責任，此為舉證責任分擔之原則
      （最高法院43年度台上字第377號判決要旨參照）。另稱
      消費借貸者，謂當事人一方移轉金錢或其他代替物之所有
      權於他方，而約定他方以種類、品質、數量相同之物返還
      之契約。民法第474條第1項定有明文。是消費借貸，於當
      事人間必本於借貸之意思合致，而有移轉金錢或其他代替
      物之所有權於他方之行為，始得當之。準此，當事人主張
      與他方有消費借貸關係存在者，自應就該借貸意思互相表
      示合致及借款業已交付之事實，均負舉證之責任（最高法
      院98年度台上字第1045號判決意旨參照）。再當事人提出
      之私文書必須真正而無瑕疵者，始有訴訟法之形式的證據
      力，此形式的證據力具備後，法院就其中之記載調查其是
      否與系爭事項有關，始有實質的證據力之可言。私文書之
      真正，如他造當事人有爭執者，則舉證人應負證其真正之
      責。原告主張被告之被繼承人許寶彩前以其所有之系爭土
      地設定系爭最高限額抵押權100萬元予原告後，向原告借
      款計100萬元，然為被告所否認，是依上開說明，原告自
      應就兩造間確有100萬元借貸之合意與借款之交付等有利
      於其之事實，先負舉證之責。
   2、原告主張被告前向其借款計100萬元，並簽發系爭2紙本票
      以為擔保，固據提出系爭2紙本票、2紙抵押借款契約書、
      土地登記申請書、他項權利證明書及系爭土地第一類登記
      謄本等件為證（見本院卷第87至89頁、第93至100頁）。
      查有關原告提出之系爭2紙本票部分，因被告爭執系爭2紙
      本票上許寶彩之簽名及印文之真正，而原告除未舉證證明
      系爭2紙本票上許寶彩之簽名為真正外(原告雖提出桃園縣
      大園鄉農會之借據，惟原告並未先舉證其為真正)，系爭2
      紙本票上所蓋用之許寶彩印文，經與被繼承人許寶彩留存
      於新北○○○○○○○○之印鑑證明（見本院卷第173頁）肉眼比
      對後，亦不相符，是難認系爭2紙本票上之許寶彩簽名及
      印文真正，進而認定系爭2紙本票具有形式上證據力，又
      縱系爭2紙本票具有形式上證據力，然因本票為無因證券
      ，亦不能僅以面票之簽發及交付，即證明有兩造間有100
      萬元借貸之事實。又有關原告提出95年1月9日抵押借款契
      約書及95年6月15日抵押借款契約書部分，因被告亦爭執
      上開2紙抵押借款契約書之真正，惟經本院肉眼比對上開
      抵押借款契約書上被繼承人許寶彩之印文，與被繼承人許
      寶彩留存於新北○○○○○○○○之印鑑證明（見本院卷第173頁
      ），尚屬相符，且上開2紙抵押借款契約之簽立雖均係於
      系爭最高限額抵押權設定之後，然稽諸上開2紙抵押借款
      契約書上之借款金額分別為10萬元及24萬元，核與系爭最
      高限額抵押權所設定之100萬元並不相符，且參以原告於
      本院行當事人訊問時稱：許寶彩當時來跟我說她要用錢，
      我跟她說要抵押，當時可能在還沒有完成設定抵押權設定
      契約書時，我有先借她10萬元，所以許寶彩寫了本院卷第
      81頁10萬元的抵押借款契約書，又該10萬的抵押權設定契
      約書上有許寶彩要設定不動產的地址，所以我就先給她10
      萬元，設定完成後，再給她40萬元，〝40萬的部分沒有寫
      抵押權借款契約書〞，至於本院卷第83頁的24萬的抵押權
      借款契約是95年6月15日，是之後借的，我也是拿現金給
      她，所以她就寫本院卷第83頁的抵押借款契約書給我。當
      時許寶彩有拿了2筆土地設定抵押權，一筆是本院卷第167
      頁的土地（即系爭土地），另一筆也是在167頁土地的附
      近，另一筆設定多少錢我忘記了。許寶彩在95年2月9日又
      跟我借了60萬，我當面拿現金給她，她簽本票給我，這60
      萬許寶彩沒有簽立抵押權設定契約書，因為它在設定裡面
      。本院卷第163頁以下的抵押權設定契約書是針對40萬及6
      0萬的借款等語（見本院卷第221頁），可認原告已自承上
      開2紙抵押借款契約核與本件原告所稱之100萬元借款無涉
      ，再參以原告於本院行當事人訊問時陳稱：（被告訴訟代
      理人：你借款給別人，會不會寫收到現金的借據給收款人
      ？）因為我那時才剛開始做，我想說你跟我拿錢，簽一張
      本票給我是天經地義，我當時是認為她有簽本票給我，就
      代表有收到的意思等語（見本院卷第222頁），此與許寶
      彩向原告借款10萬元及24萬元時，原告以現金交付後隨即
      要求許寶彩簽立抵押借款契約，並於其上明確記載經許寶
      彩現金一次親點收受無訛之情形，並不相符，難認原告係
      缺乏借款智識、經驗之人，是原告提出之上開2紙抵押借
      款契約書，亦難證明兩造間有計100萬元借款之合意及交
      付。另有關原告提出之土地登記申請書、他項權利證明書
      及系爭土地第一類登記謄本部分，因該等文件亦僅能證明
      許寶彩曾以其所有之系爭土地設定系爭最高限額抵押權10
      0萬元予原告，然究係擔保何債權，固無記載，無從知悉
      ，是該等文件亦無法逕認兩造間有計100萬元借款之合意
      及交付；再參以原告於本院係主張許寶彩分別於95年1月1
      5日及同年2月9日向其借款40萬元及60萬元，共計100萬元
      ，此亦與原告於109年5月4日所寄發予被告蘇育正之存證
      信函內容：「敬啟者：緣台端之被繼承人許寶彩〝於民國
      （下同）95年元月6日曾向本人借貸款新臺幣100萬元〞整
      ，並於同日向桃園市蘆竹地政事務所設定桃園市○○區○○段
      000地號土地抵押權在案…」等語（見本院卷第153頁），
      所稱借款時間亦不相符；此外，原告前雖以系爭最高限額
      抵押權向桃園地院聲請系爭拍賣抵押物裁定，且以系爭拍
      賣抵押物裁定向桃園地院聲請強制執行，並於桃園地院系
      爭執行事件中受償70萬7,941元（包含執行費1萬1,655元
      ），然被告係遭桃園地院強制執行程序拍賣系爭土地，並
      非自願向原告清償借款債務，雖原告藉由上開強制執行程
      序獲得一部分債權之收取，但取得過程迥然不同，不得以
      原告受償之結果反向推論被告有承認100萬元借款債務之
      意思。是綜合上開說明，難認原告已就兩造間確有計100
      萬元借款之合意及交付等節舉證說明。從而，原告依據消
      費借貸法律關係請求被告連帶給付30萬3,714元，難認有
      據。
（二）有關原告依據系爭2紙本票法律關係請求之部分：
      原告另主張依據系爭2紙本票之法律關係請求被告給付票
      款共計30萬3,714元部分，按本票為無因證券，僅就本票
      作成前之債務關係，無庸證明其原因而已。至該本票本身
      是否真實，即是否為發票人所作成，即應由本票債權人負
      證明之責。因被告爭執系爭2紙本票上許寶彩之簽名及印
      文之真正，而原告除未舉證證明系爭2紙本票上許寶彩之
      簽名為真正外，系爭2紙本票上所蓋用之許寶彩印文，經
      與被繼承人許寶彩留存於新北○○○○○○○○之印鑑證明（見本
      院卷第173頁）肉眼比對後，亦不相符，已如前述，是原
      告既未就系爭2紙本票之真正先負舉證之責，則原告依據
      系爭2紙本票之法律關係提起本件訴訟，難認有據。又縱
      系爭2紙本票為真正，按未載到期日者，視為見票即付。
      票據上之權利，對匯票承兌人及本票發票人，自到期日起
      算；見票即付之本票，自發票日起算；3年間不行使，因
      時效而消滅。票據法第120條第2項及第22條第1項前段分
      別定有明文。是系爭2紙本票之發票日期分別為95年1月15
      日及95年2月9日，且因系爭2紙本票均未記載發票日，依
      上開規定，視為見票即付，故依據票據法第22條第1項之
      規定，系爭2紙本票自發票日起算3年未行使，即因時效而
      消滅，亦即系爭2紙本票應分別於98年1月14日及98年2月8
      日前行使其權利，然原告遲至110年6月30日始提起本件訴
      訟請求系爭2紙本票之票款，此亦有桃園地院收狀戳章在
      卷可稽（見臺灣桃園地方法院110年度桃簡字第995號卷第
      3頁），顯已罹於時效，且原告亦表示對此並不爭執（見
      本院卷第61頁）。從而，原告依據系爭2紙本票之法律關
      係請求被告給付30萬3,714元，亦屬無據。
五、綜上所述，原告請求被告連帶給付30萬3,714元，為無理由
    ，應予駁回。　　
六、本件事證已臻明確，兩造其餘攻擊防禦方法及舉證，核與本
    件判決結果無影響，爰不另予一一論述，併此敘明。
七、訴訟費用負擔之依據：民事訴訟法第78條。　　
中　　華　　民　　國　　111 　年　　7 　　月　　29　　日
                  臺北簡易庭  法  官  陳家淳
以上正本證明與原本無異。
如不服本判決，應於判決送達後20日內向本庭（臺北市○○○路
0段000巷0號）提出上訴狀。（須按他造當事人之人數附繕本）
中　　華　　民　　國　　111 　年　　8 　　月　　3 　　日
                              書記官  蘇炫綺 
附表：
編號 發票日 （民國） 發票人 票據號碼 金額 （新臺幣） 1 95年2月9日 許寶彩 NO732731 60萬元 2 95年1月15日 許寶彩 NO732730 40萬元